【裁判字號】    98,消債更,692
【裁判日期】    981208
【裁判案由】    更生事件
【裁判全文】
臺灣板橋地方法院民事裁定           98年度消債更字第692號
聲  請  人  甲○○
上列當事人依消費者債務清理條例聲請更生事件，本院裁定如下
:
    主  文
聲請駁回。
聲請費用由聲請人負擔。
    理  由
一、本件聲請更生之意旨略以：聲請人因有不能清償債務之情事
    ，目前債務總金額為新臺幣（下同）1,553,739 元，前於民
    國95年6 月依中華民國銀行公會會員辦理無擔保債務協商機
    制，與最大債權金融機構荷蘭商業銀行股份有限公司（以下
    簡稱：荷蘭銀行）達成協商，經一致性協商雙方約定聲請人
    自95年6月起分80期，利率0%，每月10日償還26,214 元，依
    各債權銀行債權金額比例清償各項債務，直至全部清償為止
    。而聲請人於協商成立後毀諾前，惟因聲請人從事業務工作
    ，收入不穩定，實非聲請人所能負擔，致聲請人無力支付協
    商款項而毀諾，實屬不可歸責於己事由，爰聲請裁定准予更
    生等語。
二、按債務人對於金融機構因消費借貸、自用住宅借款、信用卡
    或現金卡契約而負債務，在聲請更生或清算前，應提出債權
    人清冊，以書面向最大債權金融機構請求協商債務清償方案
    並表明共同協商之意旨，消費者債務清理條例第151條第1項
    定有明文。而債務人與金融機構協商成立者，不得聲請更生
    或清算，但因不可歸責於己之事由，致履行顯有重大困難者
    ，不在此限；消費者債務清理條例施行前，債務人依金融主
    管機關協調成立之中華民國銀行公會會員辦理消費金融案件
    無擔保債務協商機制與金融機構成立之協商，準用前項之規
    定，消費者債務清理條例第151 條第5 項、第6 項亦分別有
    明文可參。
三、次按前開法律規定之「但因不可歸責於己之事由，致履行顯
    有重大困難者，不在此限」，其立法意旨係基於債務清償方
    案成立後，應由債務人誠實遵守信用履行協商還款條件，惟
    於例外情形下發生情事變更，在清償期間收入或收益不如預
    期，致該方案履行困難甚或履行不能，因不可歸責於己之事
    由，始能聲請更生或清算。此規範意旨在避免債務人任意毀
    諾已成立之協商，濫用更生或清算之裁判上債務清理程序。
    蓋以債務清償方案係經當事人行使程序選擇權所為之債務清
    理契約，債務人自應受該成立之協議所拘束。依其立法理由
    可知，債務清償方案成立後，固由債務人按其條件履行，惟
    需於其後發生情事變更，在清償期間收入或收益不如預期，
    致該方案履行困難或履行不能，因不可歸責於己，始能聲請
    更生或清算。此項規定旨在避免債務人任意毀諾已成立之協
    商，濫用更生或清算之裁判上債務清理程序，蓋以債務清償
    方案係經當事人行使程序選擇權所為之債務清理契約，債務
    人應受該成立之協議所拘束。又債務人既已與金融機構協商
    成立，如認該協商方案履行有其他不適當情形，自仍應再循
    協商途徑謀求解決。
四、本院查：
  (一)消費者債務清理條例第3 條規定，債務人不能清償債務或有
    不能清償之虞者，得依本條例所定更生或清算程序，清理其
    債務。該條例所謂之「不能清償債務或有不能清償之虞者」
    ，係指債務人欠缺清償能力，對於已屆清償期，且已受請求
    之債務之全部或主要部分，客觀上可預見其為一般且繼續的
    不能清償之財產狀態之謂。又清償能力係由財產、信用、勞
    力三者構成，雖無足夠財產，如有良好之信用、優良之技術
    或持續不斷之勞力，即屬有清償債務之可能。聲請人主張其
    係因從事業務工作收入不穩定而毀諾，然觀諸聲請人提出勞
    工保險被保險人投保資料表可知，聲請人於89年4 月起即任
    職於人壽保險公司，是以其工作收入不穩定即係於協商當時
    已知悉之事實，則聲請人對於本身之經濟狀況、家庭收支情
    形應知之綦詳，理應於協商時評估可否履行協商條件之情事
    ，聲請人當時盱衡其經濟狀況，猶簽署協商協議書，同意最
    大債權銀行之無擔保債務還款計劃，可見其償還能力，當屬
    聲請人於協商時已經其適當評估，思量資金來源之籌措管道
    後，認無疑慮方始為之。況依債權人銀行陳報聲請人係於97
    年8月起毀諾，然觀諸聲請人陳報薪資收入可知，其於97 年
    7月25日轉入薪資高達87,214 元 (見本院卷第69 頁)，是以
    聲請人履行協商條款，應無重大困難之處。
  (二)又本院參酌行政院主計處公佈之98年度臺灣省每人每月最低
    生活費用為10,792元，該最低生活費用即包括食、衣、住、
    行等費用在內，而聲請人既已負債大於資產，本應較一般人
    更節約支出撙節開銷，蓋消費者債務清理條例所定債務清理
    程序之立法精神，並非維持債務人過去慣常之寬裕生活，而
    係重新檢視消費行為撙節支出，故聲請人既已有不能清償之
    事由，生活消費程度自應受有限制，每月生活開支，自不能
    與一般人等量齊觀。
  1.聲請人於每月收支明細表內記載每月負擔需負擔保險費21,7
    68元( 計算式：安泰銀行富邦保險費:12,368 元+ 國泰保費
    :5,700元+ 安泰保費:3,700元＝21,768元)(見本審卷第35頁
    ) ，惟查保險費用為商業保險，不具有強制性，且具有儲蓄
    之特質，聲請人本應以履行自身所負擔之債務為先，而非於
    聲請人已負債之情況下，卻又將保險費用納入自己每月之必
    要支出或債務，此不僅與法律規定未合，並將加重聲請人之
    負擔，而有害於聲請人其他債權人債權之公平實現，況且目
    前政府已開辦全民健康保險，足以保障人民身體健康達一定
    標準，故聲請人上開每月所需繳納的保險費，自應以清償債
    務為先，故此部份支出核非屬必要費用，應予剔除。
  2.又聲請人陳報目前其收入，每月收入平均約為66,340元( 見
    本院卷第72頁) ，依上開98年度臺灣省每人每月最低生活費
    用為10,792元為計算標準，其於扣除自身之基本生活及扶養
    女兒每月3,000 元及給予母親扶養每月3,000 元費用，每月
    尚餘49,512元【計算式: 66,304元- 10,792元(98 年度最低
    生活費用)-6,000 ( 扶養費) ＝49,512元以下四捨五入】，
    足以支付荷蘭銀行所提供180 期，年利率0%，月付26,214元
    之還款方案，是以聲請人能調整生活習慣，撙節開銷，非無
    清償債務能力之可能，尚難聲請人已有不能清償債務或有不
    能清償之虞之情事。是以衡量聲請人每月收入扣除必要生活
    費及扶養費後，每月可支配金額於清償債務後之情況，自尚
    未陷於經濟上之困境而無得維持生活。基上，堪認債務人未
    達不能清償債務或不能清償債務之虞情形，是以聲請人聲請
    更生自屬無據。
五、綜上所述，債務人與金融機構協商成立者，除非因不可歸責
    於己之事由，致履行顯有重大困難，否則不得聲請更生或清
    算，本條例第151條第5項規定甚明。此項規定旨在避免債務
    人任意毀諾已成立之協商，濫用更生或清算之裁判上債務清
    理程序，本件聲請人前經協商，其仍有固定收入履行清償之
    能力，既無情事變更，亦無重大履行困難之處，縱有履行不
    便，應經由個別債權銀行協商程序以求適當履債，準此，堪
    認債務人尚乏不可歸責於己致履行顯有重大困難之情形可言
    ，揆諸首開說明，應駁回本件更生之聲請，爰裁定如主文。
中    華    民    國    98    年    12    月    8     日
                  民事第二庭    法  官  連育群
以上正本證明與原本無異
如不服本裁定應於送達後10日內向本院提出抗告狀，並應繳納抗
告裁判費新臺幣1,000元整。
中    華    民    國    98    年    12    月    8     日
                            書記官  溫婷雅


司法院資訊處製作；財團法人民間司法改革基金會備份。
